【裁判字號】    90,台上,4524
【裁判日期】    900725
【裁判案由】    殺人
【裁判全文】
最高法院刑事判決                                九十年度台上字第四五二四號
    上  訴  人  甲○○
右上訴人因殺人案件，不服台灣高等法院中華民國九十年五月十日第二審判決（九十
年度上重訴字第一六號，起訴案號：台灣士林地方法院檢察署八十九年度偵字第九五
九九、九六一五、九八一○號），提起上訴，本院判決如左：
    主  文
上訴駁回。
    理  由
本件原判決認定：上訴人甲○○於民國六十九、七十年間，曾受僱於擔任電影燈光師
之謝福順，從事燈光師助理工作，對謝福順素有怨懟。八十九年七月間，上訴人因工
作及生活不順遂，萌生自殺之念，於八十九年七月十二、十三日左右凌晨一時許，在
台北市士林區光華戲院對面巷道之公園附近，見不詳姓名年籍之人所有之機車停放於
路旁，竟意圖為自己不法之所有，趁無人注意之際，持其所有供犯罪所用之寶特瓶一
只，以抽取之方式，竊取該車油箱內之汽車裝滿於上開寶特瓶中，預供引火自焚，嗣
後隨身攜帶該只寶特瓶在街上遊走（竊盜部分業經判處罰金參仟元，如易服勞役以參
佰元折算壹日確定）。數日後，上訴人巧遇謝福順，知謝福順在台中有一預售屋款項
糾紛事宜，自願幫忙處理，乃於八十九年七月二十五日晚間，前往台北市○○區○○
街八巷二號謝福順住處附近，等候謝福順，欲向其拿取該契約相關資料。是日晚間七
時二十四分許，上訴人致電謝福順住處，謝福順之女謝惠琪告知其父外出，上訴人請
其轉告將在附近籃球場等候；約一、二小時後，上訴人始在河堤上，遇見謝福順及其
妻黃淑純二人，再叫謝福順返家拿取資料，自己返回河堤繼續等候，惟久候謝福順未
至，上訴人於是日晚間九時四十三分許，再度致電謝福順住處，謝福順接聽電話並邀
上訴人赴家中泡茶，惟上訴人因不耐久候已心生不滿，再憶及宿怨，因萌殺機。當晚
十時許，上訴人攜帶其所有供犯罪所用之前揭裝滿竊得汽油之寶特瓶，前往謝福順上
開住處，欲進入客廳前須經過內外二道門，上訴人遂趁脫鞋之機會，將該只寶特瓶置
於第二道不鏽鋼門外置鞋處，隨後進入客廳與謝福順泡茶、聊天，並拿取預售屋相關
契約資料。迨同日晚間十一時許，上訴人打開第二道不鏽鋼門準備穿鞋離去，明知上
址為謝福順、黃淑純等人居住使用之住宅，竟因對謝福順積怨未平，而基於放火燒燬
現供人使用之住宅及燒死謝福順之故意，打開前開裝滿汽油之寶特瓶瓶蓋，以右手持
該只寶特瓶，左手持打火機，正準備向上開住宅及謝福順潑灑汽油並引火點燃之際，
為站立於身後之謝福順發覺其舉止有異，喝稱：「你在幹什麼﹖」上訴人一驚，旋將
該只寶特瓶向後潑灑至謝福順身上及住宅內第二道不鏽鋼門、牆壁、門內地面等處，
復持打火機準備引火點燃，謝福順因遭汽油潑灑，驚嚇之餘欲將第二道不鏽鋼門關上
，適巧夾住上訴人持打火機之左手小指，上訴人仍不顧一切點燃打火機，致火勢燃燒
，謝福順因身上已遭汽油潑及，一瞬間為火勢吞沒，其胸腹部、背部、左右手臂及手
背、左右下肢前後側均受有二至三度燒傷，面積約佔體表百分之八十五，併吸入性灼
傷，該住宅第二道不鏽鋼門內部及外部受火燒損，門內側牆壁、地面、上方天花板均
受燃燒燻黑，門內側牆壁下方受燒損嚴重致部分水泥剝落，門邊窗簾部分受火燒損，
冷氣機西側受火燒熔扭曲。嗣經鄰人楊坤發覺協助撲滅火勢並即報警，延燒情形始未
擴大，而放火燒燬未遂。警員並在火災現場扣得上訴人所有已燒熔之寶特瓶、瓶蓋各
一只。嗣謝福順經送至台北市立陽明醫院急救，八十九年八月十六日，復轉送馬偕紀
念醫院治療，延至同年十月二日上午八時十五分許，終因燒燙傷嚴重併發敗血症不治
死亡。而當日上訴人引火後，其持打火機之左手小臂亦受火燒傷，一時心慌未及穿鞋
即逃離現場，狂奔至台北市○○區○○路光華戲院附近，搭乘不知情之卓英義所駕駛
之計程車，前往不知情之胞兄許進發位於台北縣新莊市○○街六十七巷七號五樓住處
，要求許進發代為購藥療傷，復索取新台幣三千元，隨後前往台北縣樹林火車站，轉
乘火車至台中市各處藏匿，迨八十九年十月十三日上午十時許，經台北市政府警察局
士林分局策動甲○○投案，而查獲上情等情。係以上開事實，業據上訴人供認於右揭
時地，持裝有汽油之寶特瓶至謝福順家，拿取預售屋相關契約資料欲離去時，因對謝
福順積怨未平，打開前開裝滿汽油之寶特瓶瓶蓋，以右手持該只寶特瓶，左手持打火
機，準備引火點燃，謝福順因遭汽油潑灑，驚嚇之餘欲將第二道不鏽鋼門關上，適巧
夾住伊持打火機之左手小指，伊仍不顧一切點燃打火機，致火勢燃燒，謝福順因身上
已遭汽油潑及，傷重不治死亡，房屋部分不鏽鋼門、牆壁、門內地面等處被火波及等
情不諱，核與證人黃淑純、謝文杰、楊坤、卓英義、許進發、賴延任、陳東龍供證情
節相符。又本件火災經台北市政府消防局調查結果，認為現場僅客廳不鏽鋼門內側門
板受燃燒較強烈，且門後牆壁泥灰已受燃燒變黑，靠下方已剝落，則不鏽鋼門後側附
近應有一起火處，綜合現場物證，研判起火原因係遭人為潑灑汽油縱火之可能性較大
，有該局八十九年十一月十三日北市消調字第八九二三一六六六○○號函送之火災原
因調查報告書暨照片十三幀足參。觀諸卷附照片所示，該住宅第二道不鏽鋼門內部及
外部受火燒損，門內側牆壁、地面、上方天花板均受燃燒燻黑，門內側牆壁下方受燒
損嚴重致部分水泥剝落，門邊窗簾部分受火燒損，冷氣機西側受火燒熔扭曲，屋內其
餘處所則未發現明顯火勢燃燒型態，足徵該住宅已開始燃燒而未達燒燬之程度。另被
害人謝福順因火燒受有胸腹部、背部、左右手臂及手背、左右下肢前後側二至三度燒
傷，面積約佔體表百分之八十五，併吸入性灼傷經送至台北市立陽明醫院急救，八十
九年八月十六日復轉送馬偕紀念醫院治療，延至同年十月二日上午八時十五分許，終
因燒燙傷嚴重併發敗血症不治死亡之事實，有台北市立陽明醫院八十九年七月三十一
日、同年八月二十三日出具之一般診斷書、病歷影本、馬偕紀念醫院八十九年十月二
日出具之診斷證明書、台北區域醫療網緊急醫療系統轉診單影本各一件在卷可憑，並
經台灣士林地方法院檢察署檢察官督同法醫師相驗屬實，有勘驗筆錄、相驗屍體證明
書、驗斷書、相驗照片十幀足考，被害人謝福順之死亡與上訴人之放火行為，有相當
因果關係。復有台北市政府警察局士林分局轄區謝福順命案現場勘查報告（初稿）暨
現場圖、刑案現場勘察照片五十八幀、上訴人左手遭火燒傷照片一幀及寶特瓶、瓶蓋
各一只附卷及扣案可稽。而扣案之寶特瓶、瓶蓋、寶特瓶旁燒熔物、謝福順衣物，經
驗鑑結果，均檢出汽油類成分，有內政部警政署刑事警察局八十九年八月七日刑鑑字
第一○一六七號（第一審判決誤為第一○一六號）鑑驗通知書、台北市政府消防局八
十九年七月三十一日八九－一九四號火災證物鑑定報告書各一件在卷足資佐證，為其
所憑之證據及認定之理由。而以上訴人於第一審法院所辯：伊僅將寶特瓶向後丟而未
潑灑及打火機可能係推門之際不慎引燃云云，係屬卸責之詞，不足採信。又經第一審
法院函請台灣士林看守所陳報上訴人精神狀態，據該所特約台北市立陽明醫院醫師檢
診後認為：「上訴人甲○○目前並無明顯之精神病症狀，其診斷為『憂鬱症』」，有
台灣士林看守所九十年一月四日士所戒字第二十五號函附卷可憑。且上訴人自警局
初訊至原審審理時，其就案情相關事項，應答如流，顯無精神耗弱或心神喪失之情事
，其辯護人所辯上訴人有精神耗弱一節，亦無足取。已依憑調查所得之證據詳加指駁
及說明。核上訴人所為，係犯刑法第二百七十一條第一項之殺人罪、第一百七十三條
第三項、第一項之放火燒燬現供人使用住宅未遂罪。其一放火行為觸犯殺人罪與放火
未遂罪，為想像競合犯，應從一重之殺人罪論處。因而撤銷第一審此部分不當之判決
，適用上開法條及刑法第五十五條、第三十七條第一項、第三十八條第一項第二款，
並審酌上訴人尚無前科，犯罪後已有悔意主動投案，態度堪稱良好等一切情狀。改判
仍論上訴人以殺人罪，量處無期徒刑，並依法宣告褫奪公權終身，以資懲儆，另扣案
之寶特瓶、瓶蓋各一只，為上訴人所有，且供犯罪所用之物，併依法宣告沒收。並說
明上訴人所有供犯罪所用之打火機一個，既未扣案，且非違禁物，爰不予諭知沒收之
理由。經核於法尚無違誤。而原判決已於理由內詳細說明上訴人於行為時並無精神耗
弱之情事，上訴意旨猶置原判決所為之明白論斷於不顧，任意指摘原判決有調查未盡
之違背法令云云，非有理由，應予駁回。
據上論結，應依刑事訴訟法第三百九十六條第一項，判決如主文。
中      華      民      國     九十     年      七      月    二十五    日
                              最高法院刑事第十一庭
                                  審判長法官  林  增  福
                                        法官  邵  燕  玲
                                        法官  吳  昆  仁
                                        法官  陳  世  雄
                                        法官  謝  俊  雄
      右正本證明與原本無異
                                              書  記  官
中      華      民      國     九十     年      八      月      一      日


司法院資訊處製作；財團法人民間司法改革基金會備份。
